【裁判字號】    96,家上,179
【裁判日期】    971210
【裁判案由】    確認親子關係存在
【裁判全文】
臺灣高等法院民事判決                 96年度家上字第179號
上  訴  人  丁○○（原名丁○○）
法定代理人  丙○○
訴訟代理人  顧立雄律師
被  上訴人  甲○○（兼戊○○之承受訴訟人）
            乙○○（兼戊○○之承受訴訟人）
              共同送達處所：臺北市○○路○段○○號4樓413室
共      同
訴訟代理人  宋耀明律師
            黃欣欣律師
            彭玉華律師
            袁震天律師
上列當事人間確認親子關係存在事件，上訴人對於中華民國96年
5 月22日臺灣士林地方法院94年度親字第106 號第一審判決提起
上訴，並為聲明之減縮，本院於97年11月26日言詞辯論終結，判
決如下：
    主      文
上訴駁回。
第二審訴訟費用由上訴人負擔。
    事實及理由
壹、程序方面：
一、按「法官被聲請迴避者，在該聲請事件終結前，應停止訴訟
    程序。但其聲請因違背第33條第2 項，或第34條第1 項或第
    2 項之規定，或顯係意圖延滯訴訟而為者，不在此限。」、
    「遇有下列各款情形，當事人得聲請法官迴避：…二法官有
    前條所定以外之情形，足認其執行職務有偏頗之虞者。當事
    人如已就該訴訟有所聲明或為陳述後，不得依前項第2 款聲
    請法官迴避。」民事訴訟法第37條第1 項、第33條第1 項第
    2 款、第2 項前段分別定有明文。本件上訴人於原審起訴時
    ，即聲請為祖孫、叔姪之身分鑑定（見原審卷(一)第14頁、卷
    (三)第73頁），經提起上訴後，原委任之訴訟代理人林富村律
    師、盧永和律師及盧永盛律師，於民國（下同）96年8 月6
    日、96年9 月6 日、96年10月18日、96年11月26日及97年1
    月21日本院行準備程序期日分別到庭，97年11月26日下午2
    時40分本院行言詞辯論時，上訴人另委任之訴訟代理人顧立
    雄律師亦到庭，上開訴訟代理人於各該期日均已就本件訴訟
    有所聲明及為陳述，有本院各該期日筆錄在卷可稽。迨本件
    辯論終結後，上訴人於同日下午3時15分具狀稱「鈞長如...
    不准顧大律師立雄所請應增加祖孫及同父異母之DNA 鑑定，
    即欲草率辯結，即鈞長有偏頗及預設立場及選擇性審判，上
    訴人除請迴避... 」（見本院卷(二)第54頁），經本院於97年
    12月4 日訊明該狀之真意，上訴人稱係欲聲請合議庭之法官
    迴避（見本院卷(二)第90頁背面），顯有違民事訴訟法第33條
    第2 項前段規定，且係意圖延滯訴訟程序而為，依民事訴訟
    法第37條第1 項但書規定，本件訴訟程序即毋庸停止，本院
    自得依法判決，先予敘明。
二、本件上訴人於原審係對戊○○、甲○○、乙○○3 人起訴，
    嗣戊○○於訴訟進行中之96年3 月18日死亡，甲○○及乙○
    ○為其繼承人。經原審於96年5 月8 日命承受訴訟（見原審
    卷(三)第67頁），核無不合。
三、按於第二審為訴之變更或追加，非經他造同意，不得為之。
    但擴張或減縮應受判決事項之聲明者，不在此限，民事訴訟
    法第446 條第1 項但書、第255 條第1 項但書第3 款定有明
    文。本件上訴人原上訴聲明：(一)原判決廢棄。(二)確認上訴人
    與己○○間之親子關係存在。(三)被上訴人應連帶給付上訴人
    新臺幣（下同）500 萬元，及自起訴狀繕本送達之翌日起至
    清償日止，按週年利率5%計算之利息。(四)願供擔保請准宣告
    假執行。嗣上訴人於97年10月28日具狀及於97年11月26日言
    詞辯論時則聲明：(一)原判決第1 項廢棄。(二)確認上訴人與己
    ○○間之親子關係存在。核屬減縮應受判決事項之聲明，合
    於民事訴訟法第446 條第1 項但書、第255 條第1 項但書第
    3 款規定，應予准許，合先敘明。
貳、實體方面：
一、上訴人主張：上訴人之生父己○○（已於92年12月7 日死亡
    ）與上訴人生母丙○○於71年間相識，相戀而同住，並於○○
    年○○月○○日生下上訴人。己○○縱因經商奔波國內外，仍對
    上訴人疼愛有加，除負擔上訴人之一切生活、教養費用外，
    89年間並購買門牌號碼臺北市○○路○○段○○號2樓之房屋
    供上訴人母女居住。上訴人無法接受己○○死亡之事實，上
    網搜尋資料，始意外發現上訴人為己○○之私生女。雖丙○
    ○與己○○無婚姻關係，惟上訴人自幼既經生父己○○承認
    為親生女並撫育照顧、共同生活，自應視為己○○之婚生子
    女。丙○○前隨便拿取刮鬍刀及牙刷至庚○○婦產科診所作
    DNA 親子鑑定，因不確定刮鬍刀及牙刷為何人所有，未向庚
    ○○婦產科診所作確認，丙○○提供之檢體，可能已遭破壞
    、掉包或改造，庚○○婦產科診所之血緣鑑定報告書，其真
    實性堪慮，上訴人否認其真正。而有關半手足之血緣鑑定，
    可以人類遺傳因子DNA STR 式型別鑑定法、人類遺傳因子Y
    STR 型別鑑定法、累積手足關係指數CHSI值驗算法等為鑑定
    ，即實務上採納以半手足血緣關係之鑑定確定父子血緣關係
    。因上訴人之身分遭被上訴人否認，即有提起確認親子關係
    存在訴訟之必要。爰依民法第1065條第1 項規定，求為判決
    確認上訴人與己○○間之親子關係存在（原審判決確認上訴
    人與己○○間之親子關係不存在，並駁回上訴人請求被上訴
    人連帶給付500 萬元本息之訴〈此部分已因減縮而不在本院
    審理範圍〉。茲上訴人僅就確認親子關係存在部分不服，提
    起上訴），並上訴聲明：(一)原判決第1 項廢棄。(二)確認上訴
    人與己○○間之親子關係存在。
二、被上訴人則以：被上訴人之被繼承人己○○生前從未向被上
    訴人提及上訴人，倘己○○生前曾以金錢援助丙○○，亦屬
    己○○之善舉。依上訴人提出之戶籍謄本所載，上訴人原登
    記為丙○○之姪女，則上訴人與丙○○間是否為母女關係，
    已生疑竇，遑論所稱與己○○間之父女關係。而民法第1065
    條第1 項規定適用之前提，以有自然之血統連絡為要件，上
    訴人並未舉證證明係受胎自己○○，及己○○對上訴人有何
    撫育之事實，徒以字跡與己○○不符之紅包袋乙只、數張照
    片及己○○生前有以金錢支援丙○○之事實，即謂與己○○
    間有親子關係，顯無足採。丙○○於己○○死亡後數日，即
    委請DNA 鑑識專家庚○○醫師作比對，結果確認己○○與上
    訴人無父女血緣關係，上訴人自不得再否定該鑑定報告之效
    力等語，資為抗辯。並答辯聲明：上訴駁回。
三、按確認法律關係之訴，非原告有即受確認判決之法律上利益
    者，不得提起，民事訴訟法第247 條第1 項前段定有明文。
    而所謂「即受確認判決之法律上利益」者，係指法律關係之
    存否不明確，致原告在私法上之地位有受侵害之危險，而此
    項危險得以對於被告之確認判決除去之者（最高法院27年上
    字第316 號判例意旨參照）。而依司法院大法官會議釋字第
    587 號解釋之意旨，未成年子女有獲知其血統來源之權利（
    聯合國西元1990年9 月2 日生效之兒童權利公約第7 條第1
    項參照）。又確定親子真實身分關係，攸關未成年子女之人
    格權，應受憲法第22條所保障，如未成年子女之私法上地位
    有受侵害之危險，而此項危險得以確認判決除去者，應認未
    成年子女得以前開大法官會議對憲法第22條所為解釋之意旨
    為基礎，依法定程序提起確認親子關係之訴救濟之，以保障
    未成年子女之最佳利益。本件上訴人主張其與已死亡之己○
    ○間有父女血緣關係存在乙節，遭被上訴人所否認，依上開
    說明，上訴人與己○○間之親子關係存否不明確，致上訴人
    在身分及其他私法上之地位處於不安之狀態，而此身分關係
    不明確之狀態，得以確認判決除去之。是上訴人提起本件確
    認訴訟，藉以確認其與己○○間親子關係存否，應認有即受
    確認判決之法律上利益。
四、上訴人主張伊係丙○○與己○○所生，自幼與己○○共同生
    活，並受己○○撫育成長，應視為己○○已認領，發生視為
    婚生子女之法律關係云云，為被上訴人所否認，並以上開情
    詞置辯。經查：
  (一)上訴人主張經己○○撫養並認領乙節，雖據提出戶籍謄本、
    家庭生活照片、提款卡影本、上訴人對父親之回憶紀錄等為
    證，惟依該照片所攝，固可認上訴人母女與己○○間有一定
    之故舊關係，惟尚不足據以推論上訴人與己○○間有親子血
    緣關係存在。原審經徵得兩造同意，考量己○○已死亡及如
    何鑑定始符合比例原則，採酌○○大學醫學院法醫學研
    究所（下稱○○大法醫所）辛○○教授、法務部調查局壬○○
    及內政部警政署刑事警察局癸○○等親子鑑定專家之意見，
    運用客觀上已受廣泛信賴之科學方法及程序為鑑定，囑託臺
    大法醫所將庚○○婦產科診所以96年5 月2日銘字第96012號
    函所檢送「○○姓男子」與上訴人親子鑑定之實驗分析數據資
    料（見原審卷(三)第23頁至第42頁），與自被上訴人取得之口
    腔黏膜基因作比對，鑑定結果以：本案依據假設父親即該「
    ○○姓男子」與被上訴人2 人之15個STR 基因型數據，經遺傳
    法則演算，假設父親與被上訴人2人之父子指數為2.55E +10
    ，父子關係確定率為99.000000000%，有○○大法醫所DNA鑑定
    書附卷可稽（見原審卷(三)第19頁至第22 頁）。
  (二)關於丙○○委託庚○○婦產科診所鑑定親子關係之經過，業
    據鑑定證人庚○○醫師證述：「92年12月16日有1 位丙○○
    女士帶著她的女兒丁○○（即上訴人）一起到本診所，帶著
    1 個刮鬍刀，她說這刮鬍刀是1 個○○先生的，她說○○先生已
    經往生1 個月左右，希望我們鑑定這個刮鬍刀上面的DNA 與
    丁○○是否有親子關係，我們當時有告訴她說刮鬍刀可能沒
    有辦法獲得有效檢體鑑定結果，如果有必要，還要送第2 次
    檢體，... 所以第2 天丁○○又送來她說是○○先生的牙刷。
    我們就丙○○與丁○○也有做檢體採樣，希望3 個人比對是
    比較好的。19日我們得到的鑑定結果，丙○○與丁○○是母
    女關係，而由牙刷上面所謂○○姓男子的檢體與丁○○並無父
    女關係」、「刮鬍刀上面的資料無法判得，所以檢體資料是
    從牙刷中取得。因為從鬍鬚上是無法取得（DNA ）的，必須
    要有鬍根，因為DNA 是從體細胞取得的，我們事先就有跟她
    說刮鬍刀可能沒有辦法抽到DNA」、「乾的牙刷可以抽到DNA
    ，因為DNA 是可以長久保存的」、「依照一般國際的標準是
    3 個點位不符，就可以排除親子關係，而我們診所目前的標
    準也是3 個，但是本件是有6 個點位是不符的，所以當時我
    們給丙○○女士的報告是說○○姓男子的檢體與丁○○的父女
    關係是排除的」等語（見原審卷(三)第68頁至第70頁）；另鑑
    定證人即實際參與該DNA 鑑定作業之庚○○婦產科診所實驗
    室助理子○○亦證稱：「刮鬍刀有刀片，我是把刮鬍刀上面
    的鬍渣直接刷下來，沒有將刮鬍刀拆開來，由刮鬍刀上面刷
    下來的那些鬍渣裡面並沒有辦法取得足夠的DNA 」等語（見
    原審卷(三)第71頁至第72頁）。依上開鑑定證人所述，及庚○
    ○婦產科診所製作之血緣鑑定報告書（見原審卷(二)第118 頁
    ）所載，丙○○委託鑑定之DNA 檢體與上訴人間並不具親子
    關係。而庚○○婦產科診所為之上開鑑定作業程序及鑑定結
    果，已符合鑑識科學上客觀上可信賴之程度乙節，亦經本件
    鑑定計畫主持人即○○大法醫所辛○○教授證述：「由DNA 的
    訊號來判讀DNA 型是否正確，經我的比對是正確的。所以由
    以上的審查重點，本報告是可以相信具有它的正確性」等語
    （見原審卷(三)第71頁），堪認庚○○醫師受丙○○委託所為
    前開親子身分鑑定之結果為可信。此外，鑑定人辛○○教授
    就本件鑑定作業過程復證稱：「我們在96年2 月6 日採取甲
    ○○與乙○○的口腔黏膜，各取3 份，1 份交調查局、1 份
    交刑事警察局，1 份交○○大法醫所做鑑定。鑑定結果在3 月
    30日會同前面2 個單位鑑定人員在○○大法醫所開會，依據3
    個單位的鑑定結果，證明3 個鑑定單位的鑑定結果都一致，
    因此把這個結果與柯醫師所鑑定的檢體結果相比對，結果溫
    先生跟甲○○、乙○○兩兄弟的父子指數達到2.55乘以10的
    10次方，父子關係確定率達到99.000000000% ，在實務上應
    該可以確定他們的父子關係，這是我們的結論」、「○○先生
    與丁○○不具有父女關係，但○○先生卻與乙○○、甲○○具
    有父子關係，因此丁○○與乙○○、甲○○不具有手足關係
    ，由丁○○的母親與乙○○、甲○○的母親不是同一個人，
    因此可以判斷他們之間不具有半手足關係」、「依照現有的
    2 份報告，已經可以作這樣的判讀，不需要再作半手足間的
    DNA 採集來作半手足關係的鑑定」、「因為己○○檢體部分
    已經作過鑑定，若再由血緣關係比較遠的己○○母親部分作
    另1 次鑑定，這是1 個沒有必要的鑑定行為」等語（見原審
    卷(三)第72頁至第73頁），益證上訴人與己○○間不具父女血
    緣關係，且無再將血緣關係較遠之己○○母親、胞弟、胞妹
    等人與上訴人作血緣關係鑑定。上訴人雖主張庚○○婦產科
    診所血緣鑑定報告之檢體可能有遭掉包、破壞或改造云云，
    惟未舉證以實其說，難以採信。至上訴人聲請再作親等較遠
    之祖孫、叔姪、姑姪間之血緣關係鑑定，依上開所述，本院
    認無必要。
  (三)又本院依上訴人之聲請，向財團法人辜公亮基金會○○治癌
    中心醫院調取己○○存於該院之胃部切片組織蠟塊（見本院
    卷(一)第60頁、第194 頁），囑託法務部調查局鑑定與上訴人
    口腔黏膜細胞組織DNA STR 型別，結果以：依據遺傳法則，
    上訴人之DNA STR D8S1179、D13S317、D19S433等3項型別與
    ○○醫院製作之己○○組織蠟塊之相對應型別均矛盾，研判
    己○○不可能為上訴人之生父，且上開鑑定之STR D7S820、
    STR CSF1PO、STR TH01、STR D16S539、STR D2S1338、STR
    TPOX、STR D18S51等7 項型別，因蠟塊組織未檢出，致不列
    入排除判讀，而依遺傳法則，檢驗型別如有2 項以上矛盾，
    即表示受檢驗人間無一親等血緣關係，有法務部調查局97年
    8 月22日調科肆字第09700325160 號鑑定書附卷可按（見本
    院卷(一)第195 頁至第197 頁），益徵己○○與上訴人間不具
    親子關係存在。上訴人於提起本件上訴即迭次聲請將該蠟塊
    組織送請法務部調查局鑑定，並稱「如果有直系血親父子是
    最優先及直接比對最準確」（見本院卷(一)第42頁），且就鑑
    定方法及鑑定機關之選定，多所堅持，經被上訴人數度妥協
    ，本院就本次鑑定方法及鑑定機關之選定，亦悉採上訴人之
    建議。茲上訴人於鑑定後，徒以上開鑑定16項型別中有7 項
    無結果，而謂該蠟塊組織已有分解或變化，且自採樣至鑑定
    相隔數年之久，難謂保管過程無失誤之可能云云，既未能舉
    證以實其說，難以採憑。
五、按非婚生子女經生父認領者，視為婚生子女；其經生父撫育
    者，視為認領，固為民法第1065條第1 項所明定，惟其適用
    前提，必以親子血緣關係存在為要件。本件上訴人與己○○
    間不具父女之血緣關係存在，已如上述，縱己○○生前對上
    訴人有撫育、照顧，惟因無父女之血緣關係存在，即不發生
    認領之效果而視為婚生子女。從而，上訴人依民法第1065條
    第1 項規定，訴請確認其與己○○間之父女關係存在，為無
    理由，應予駁回。原審就此部分為上訴人敗訴之判決，核無
    違誤。上訴論旨指摘原判決此部分不當，求予廢棄改判，為
    無理由，應予駁回。
六、本件事證已臻明確，兩造其餘攻擊防禦方法及未經援用之證
    據，經本院審酌後，認為均不足以影響本判決之結果，自無
    逐一詳予論駁之必要，附此敘明。
據上論結，本件上訴為無理由，依民事訴訟法第449 條第1 項、
第78條，判決如主文。
中    華    民    國    97    年    12    月    10    日
                    民事第十二庭
                        審判長法  官  陳駿璧
                              法  官  陳邦豪
                              法  官  王麗莉
正本係照原本作成。
如不服本判決，應於收受送達後20日內向本院提出上訴書狀，其
未表明上訴理由者，應於提出上訴後20日內向本院補提理由書狀
（均須按他造當事人之人數附繕本）上訴時應提出委任律師或具
有律師資格之人之委任狀；委任有律師資格者，另應附具律師資
格證書及釋明委任人與受任人有民事訴訟法第466 條之1 第1 項
但書或第2 項（詳附註）所定關係之釋明文書影本。
中    華    民    國    97    年    12    月    11    日
                              書記官  劉美垣
附註：
民事訴訟法第466條之1（第1項、第2項）：
對於第二審判決上訴，上訴人應委任律師為訴訟代理人。但上訴
人或其他法定代理人具有律師資格者，不在此限。
上訴人之配偶、三親等內之血親、二親等內之姻親，或上訴人為
法人、中央或地方機關時，其所屬專任人員具有律師資格並經法
院認為適當者，亦得為第三審訴訟代理人。


司法院資訊處製作；財團法人民間司法改革基金會備份。
